臺灣宜蘭地方法院民事判決　　　　　　　　100年度訴字第7號
原　　　告　黃柏堯
　　　　　　黃柏欽
前列　二人
共　　　同
訴訟代理人　楊德海律師
被　　　告　東嶽廟
法定代理人　賴茂盛
當事人間地役權設定登記等事件，本院於民國100年5月5日言詞
辯論終結，判決如下：
    主  文
確認原告就被告所有坐落宜蘭縣頭城鎮○○段十三之一地號土地
如附圖編號（A）所示（面積三十八平方公尺）有通行權存在。
原告其餘之訴駁回。
訴訟費用由被告負擔二分之一，餘由原告負擔。
    事實及理由
一、程序方面：按訴狀送達後，原告不得將原訴變更或追加他訴
    。又不變更訴訟標的，而補充或更正事實上或法律上之陳述
    者，非為訴之變更或追加。民事訴訟法第255條、第256條定
    有明文。本件原告原起訴先位聲明請求被告應將坐落於宜蘭
    縣頭城鎮○○段13-1地號土地（以下簡稱系爭13-1地號土地
    ）如起訴狀附圖斜線所示寬4公尺、長9公尺面積約36平方公
    尺（實際面積以複丈成果圖為準）設定地役權（按99年2月
    3日民法物權篇已修正為不動產役權，以下仍簡稱地役權）
    登記予原告；備位聲明則請求確認原告對被告所有系爭13-1
    地號土地如起訴狀附圖斜線所示寬4公尺、長9公尺，面積約
    36平方公尺（實際面積以複丈成果圖為準）有通行權存在；
    嗣原告於100年5月5日以民事準備書（一）狀更正先位聲明
    為被告應將系爭13-1地號土地如宜蘭縣宜蘭地政事務所100
    年3月2日土地複丈成果圖（以下簡稱附圖）編號（A）所示
    （面積38平方公尺，以下簡稱系爭通行範圍）設定地役權登
    記予原告；更正備位聲明為確認原告就被告所有坐落系爭13
    -1地號土地上之系爭通行範圍有通行權存在等情。經核前揭
    聲明之更正並未變更訴訟標的，而僅屬補充或更正事實上或
    法律上之陳述，揆諸前揭規定，應予准許。
二、原告起訴主張：
（一）原告係坐落宜蘭縣頭城鎮○○段14-1、13-7地號（以下簡
      稱系爭14-1地號土地及系爭13-7地號土地）及其上門牌號
      碼宜蘭縣頭城鎮○○路127號建物之所有人。上開建物係
      於55年7月1日建築完成。故原告於斯時起即以系爭13-1地
      號土地以為進出上開纘祥路。而系爭13-1地號土地原係為
      原告之父黃天敏及訴外人林宗銘雙方共有，原告之父黃天
      敏死亡後由原告於80年7月25日辦理繼承登記，同年11月
      23日原告與訴外人林宗銘為造福鄉梓，慨然將系爭13-1地
      號土地部分贈與被告（另分割出原告所有坐落同段13-7地
      號土地）後，原告上開系爭14-1、13-7地號土地之通行仍
      有賴系爭13-1地號土地為通行道路。嗣被告使用系爭13-1
      地號土地重建廟宇，恐影響原告通行進出，兩造遂於84年
      10月25日簽訂契約書，並於契約書第3條約定：「甲方（
      即被告）永久提供廟前空地給乙方（即原告）出入通行地
      役權，若將來乙方房屋拆除重建申請建築執照，須甲方同
      意提供其出入口道路用地證明時，甲方應不得藉口刁難，
      並無條件同意提供證明。」等情。是被告既已承諾將系爭
      13-1地號土地之空地供做原告通行地役權之用，被告自應
      容忍原告就系爭通行範圍為地役權設定登記。為此，爰依
      契約之法律關係訴請被告應容忍原告就系爭13-1地號土地
      之系爭通行範圍設定地役權，並聲明如前述先位聲明所示
      。
（二）又如鈞院審認後認為依契約書所載之內容並無法使其就系
      爭13-1地號土地之系爭通行範圍為地役權設定登記時，則
      如前所述，因系爭13-1地號土地既係因讓與被告之後，致
      使原告所有系爭14-1地號土地及13-7地號土地對外與上開
      纘祥路無法有適宜聯絡而不能為通常之使用。依民法第78
      7 條及789條之規定，原告本得通行系爭通行範圍以達公
      路，然因被告曾有於系爭通行範圍擴建廟宇之計畫且系爭
      通行範圍目前亦擺設石桌椅以及洗手台等而有礙原告之通
      行，為此，爰依確認之訴之法律關係，請求確認原告對被
      告所有系爭13-1地號土地之系爭通行範圍有通行權之存在
      。而聲明如備位聲明所示。
三、被告則以：
（一）被告於84年間於系爭13-1地號土地重建廟宇時雖有與原告
      簽訂契約書協議由被告永久提供廟前空地給予原告出入通
      行地役權，然由於廟前空地廣場為信眾居民自由通行之公
      眾財產，何能讓原告取得地役權登記，若日後讓原告取得
      地役權之登記時，恐原告自得憑其地役權登記之權利排除
      他人通行。
（二）再者，原告所有之房屋前之空地現建有圍牆觀之，若原告
      將上開建物之圍牆拆除，則汽車即可駛進其屋前空地，且
      由原告屋前空地廣場，駛進廟前空地廣場向右轉入纘祥路
      進入雙線車輛通行到纘祥路81號胡家房屋旁暨纘祥路79號
      仁宏診所旁巷道可駛至纘祥路113-1號房屋再右轉即可順
      行私人巷道駛抵原告所有之屋前空地廣場。同樣的原告上
      開土地可由廟前空地廣場駛進其屋前空地廣場，再由屋前
      空地廣場左轉駛入門牌號碼即為上開纘祥路125號房屋前
      之巷道至門牌113-1號房屋後左轉亦可通行至纘祥路。就
      此足見並無有影響通常使用之情形。更何況被告業已不在
      系爭13-1地號土地之系爭通行範圍興建拜亭，更無所謂阻
      礙通行之行為等語為辯，並聲明請求駁回原告之訴。
四、原告上開主張目前坐落系爭14-1地號土地及13-7地號土地為
    其所有，而毗鄰之系爭13-1地號土地於80年間分割上開系爭
    13-7地號土地後，旋於80年11月23日由原告及林宗銘贈與被
    告，嗣後兩造並於84年10月25日簽訂契約書等情，業據原告
    提出土地謄本、舊式土地登記謄本及契約書在卷可稽，堪信
    為真實。原告進而主張，契約書第3條既已有載明被告應永
    久提供廟前空地給原告出入通行地役權之協議，則被告自應
    容忍原告就系爭通行範圍為地役權之設定登記，縱使法院認
    為該契約書協議之內容無法使其登記地役權時，依民法第78
    7條及第789條之規定，原告自有通行系爭通行範圍之權利，
    因目前系爭通行範圍有妨礙通行之情狀，爰請求確認被告就
    系爭通行範圍有通行權等語，然被告否認之，並以前詞為辯
    。是經兩造整理後，確認本件先位之訴之爭點為：原告依據
    上開契約書第3條請求就系爭13-1地號土地之系爭通行範圍
    被告應設定地役權予原告有無理由？本件備位之訴之爭點為
    ：原告所有系爭13-7地號土地及14-1地號土地是否為袋地？
    又原告請求確認系爭通行範圍有通行權存在有無理由？茲分
    述如下：
五、先位之訴部分即原告依據上開契約書第3條請求就坐落系爭
    13-1地號土地之系爭通行範圍被告應設定地役權給原告有無
    理由？
    民法第787條係規定土地相鄰間之通行關係，土地所有人僅
    因法律之規定，其所有權內容受有限制而已，並非受限制之
    相對人，因此而取得一種獨立之限制物權，至地役權則係所
    有權以外之一種物權，故二者並不相同。是若契約雙方就設
    定地役權已互相同意，則同意設定地役權之一方，才負有使
    他方取得該地役權之義務。經查，原告所提出契約書第3條
    雖載明：「甲方（即被告）永久提供廟前空地給乙方（即原
    告）出入通行地役權，若將來乙方房屋拆除重建申請建築執
    照，須甲方同意提供其出入口道路用地證明時，甲方應不得
    藉口刁難並無條件同意提供證明。」然就上開契約文字之文
    義觀之，兩造並未有設定地役權之明確意思，亦即上開契約
    文字並未約定被告負有使原告就系爭13-1地號土地之系爭通
    行範圍部分取得物權法上地役權之義務，是依上開契約書之
    內容尚難以此認定兩造間已有設定地役權之約定，進而使被
    告負有使原告就系爭13-1地號土地之系爭通行範圍取得地役
    權之義務；再者，契約書第3條後段兩造亦約定「若將來乙
    方房屋拆除重建申請建築執照，須甲方同意提供其出入口道
    路用地證明時，甲方應不得藉口刁難並無條件同意提供證明
    。」等情，則若當時兩造係有於系爭13-1地號土地上之系爭
    通行範圍為地役權之設定登記等情為約定，則原告於取得地
    役權之物權後，因已有於地政機關登記之公示效果而證明原
    告就系爭通行範圍有地役權存在，日後原告若有就上開建物
    重新建築之需求，亦無需再由被告出具任何土地使用或通行
    同意書，是以此反面推論，足徵上開契約書第3條之約定，
    兩造就於系爭13-1地號土地上之系爭通行範圍並無互相同意
    為地役權之設定，而僅是確定被告願意提出廟前空地供原告
    通行之用而已。從而被告即不因此負有使原告就系爭13-1地
    號土地之系爭通行範圍取得地役權之義務。故基此，原告依
    上開主張為先位聲明之請求，即無足採。
六、備位之訴之爭點為：原告所有系爭13-7地號土地及14-1地號
    土地是否為袋地？又原告請求確認系爭13-1地號土地就上開
    範圍有通行權存在有無理由？
（一）按確認法律關係之訴，非原告有即受確認判決之法律上利
      益者，不得提起之，民事訴訟法第247條第1項定有明文。
      而所謂即受確認判決之法律上利益，係指法律關係之存否
      不明確，原告主觀上認其在法律上之地位有不安之狀態存
      在，且此種不安之狀態，能以確認判決將之除去者而言（
      最高法院52年台上字第1240號判例意旨參照）。原告主張
      就系爭通行範圍被告曾計畫增建廟宇設施、或因目前擺放
      石桌椅均有礙原告通行使用，是原告就系爭通行範圍是否
      有通行權，在原告主觀上認有不安狀態存在，而此種不確
      定之狀態復得以本確認判決加以除去，揆諸前揭判例意旨
      ，原告提起本件確認之訴，堪認有即受確認判決之法律上
      利益，合先敘明。
（二）按土地因與公路無適宜之聯絡，致不能為通常使用時，除
      因土地所有人之任意行為所生者外，土地所有人得通行周
      圍地以至公路；因土地一部之讓與或分割，而與公路無適
      宜之聯絡，致不能為通常使用者，土地所有人因至公路，
      僅得通行受讓人或讓與人或他分割人之所有地。數宗土地
      同屬於一人所有，讓與其一部或同時分別讓與數人，而與
      公路無適宜之聯絡，致不能為通常使用者，亦同。民法第
      787條第1項及789條分別定有明文。
    1.經查系爭13-7地號土地及14-1地號土地位於被告建物旁側
      土地，目前有門牌號碼纘祥路127號建物坐落其上，該建
      物有屋前空地，空地周圍有圍牆，而上開建物為原告及其
      家人使用中，而出入口即是利用與被告建物間寬約0.7公
      尺之通道步行經過上開系爭通行範圍以至上開纘祥路，而
      系爭通行範圍目前有被告擺設石桌椅、洗手台等情，業經
      本院履勘現場屬實，並制有勘驗筆錄及現場照片附卷可參
      ，且經本院囑託宜蘭縣羅東地政事務所製作土地複丈成果
      圖即附圖在卷可憑。故系爭13-7地號土地及14 -1地號土
      地與宜蘭縣頭城鎮○○路之間確實並無直接相鄰而有不通
      公路之事實，堪認屬實，是原告主張系爭13 -7地號土地
      及14-1地號土地為袋地等情，應屬可採。至於被告抗辯原
      告所有系爭13-7、14-1地號土地上之建物因建有圍牆，致
      使自己無從利用右鄰即門牌號碼為上開纘祥路113-1號至
      纘祥路125號房屋屋前之巷道以為連接纘祥路云云。然查
      ，上開巷道係纘祥路113-1號至125號房屋屋前巷道，坐落
      位置大約為同段16-6、16-22、16-21、16-20、16-2、16-
      16地號土地，此亦經本院現場勘驗明確。此上開地號土地
      目前均係私人所有，此有上開地號之土地登記謄本可佐，
      顯然上開巷道應係上開土地所有人自行留設之通道，是縱
      使該巷道存在，亦無法改變系爭13-7、14-1地號土地與公
      路無適宜之聯絡而屬袋地之事實。
    2.次查，系爭13-1地號土地原於40年間係由原告之父黃天敏
      及訴外人林宗銘所有，黃天敏死亡後原告於80年7月25 日
      辦妥繼承登記，同年9月21日分割出同段13-7、13-6、13-
      8等地號土地後，原系爭13-1地號土地則經原告與林宗銘
      贈與被告同年11月23日贈與登記予被告等情，業有前述土
      地登記謄本可佐，並為被告不爭執。是系爭13-7 地號土
      地既係因上開分割、贈與後致與公路無適宜聯絡，依民法
      第789條規定，亦僅能通行受讓人即被告所有之系爭13-1
      地號土地。又系爭通行範圍為系爭13-1地號土地之邊陲地
      帶，且所連接之區域多屬被告之廟前廣場空地，若系爭通
      行範圍供原告為通行使用，並無過多之不利益，且原告主
      張寬度為4公尺之系爭通行範圍對於原告日後通行或原告
      所有系爭13-7、14-1地號土地之利用尚屬必要，故確認如
      主文第1項所示。
七、綜上所述，原告先位之訴關於依契約法律關係請求就系爭13
    -1地號土地之系爭通行範圍為地役權設定登記並無理由，自
    應駁回。而備位聲明請求確認就系爭13-1地號土地之系爭通
    行範圍有通行權存在，則有理由，自應准許。
八、訴訟費用負擔之依據：民事訴訟法第79條。
中    華    民    國    100    年    5    月    19    日
                  臺灣宜蘭地方法院民事庭
                      法  官  蔡仁昭
正本係照原本作成。
如對本判決上訴，須於判決送達後20日內向本院提出上訴狀(須
附繕本)。
中    華    民    國   100    年    5     月    19    日
                      書記官  邱淑秋